【裁判字號】    89,上更(二),74
【裁判日期】    890627
【裁判案由】    返還溢領撫卹金
【裁判全文】
臺灣高等法院民事判決  八十九年度上更(二)字第七四號
      上  訴  人  台灣鐵路管理局
      法定代理人  陳德沛
      訴訟代理人  吳奎新律師
      被 上訴 人  甲○○      住台北市○○街七六號五樓
                  乙○○      住台北市○○○路○段一○三巷三二號四樓
右當事人間返還溢領撫卹金事件，上訴人對於中華民國八十六年三月十四日臺灣臺北
地方法院八十五年度訴字第三四五二號第一審判決提起上訴，經最高法院第二次發回
更審，本院判決如左：
    主    文
原判決廢棄。
被上訴人應連帶給付上訴人新台幣玖拾萬肆仟貳佰零貳元及自民國八十五年八月二十
八日起至清償日止，按年息百分之五計算之利息。
第一、二審及發回前第三審訴訟費用由被上訴人連帶負擔。
    事    實
甲、上訴人方面：
壹、聲明：如主文所示。
貳、陳述：除與原判決及發回前本院判決記載相同者外，補稱略以：
一、被上訴人之母俞陳界鑑依舉證分配原則，應認定已知受領撫卹金年限為二十年：
    按「當事人主張有利於己之事實者，就其事實有舉證之責任」，民事訴訟法第二
    百七十七條定有明文，又民法第一百八十二條第一項規定：不當得利之受領人不
    知無法律上之原因而受領，免其返還之責任或償還尚存價額之責任，惟如受領時
    ，已知無法律上之原因而仍受領，自應附加利息，一併返還，此民法第一百八十
    二條第二項著有明文。
  (一)查被上訴人之父俞安澄，前任職於上訴人總務處，以專員退休，於民國五十六年
    二月二十三日逝世，被上訴人之母俞陳界鑑，向上訴人申請每月撫卹金給付，依
    交通事業人員撫卹規則第六條第二項規定，每月撫卹金自死亡之次月起，按月支
    給，最多以二十年為限。而俞安澄係五十六年二月二十三日死亡，應只領至七十
    六年二月止，但因上訴人之承辦人員將俞安澄死亡日期，誤登為六十五年三月二
    十三日，致由俞陳界鑑一直領至八十三年九月，共計溢領新台幣（下同）九十萬
    四千二百零二元，此等事實及金額，被上訴人並不爭執，且有上訴人所提出之交
    通事業人員撫卹規則、計算表、撫卹金受領證書存根、交通事業人員撫卹聲請書
    、鐵路局行政處撫卹員工遺族名單等可資為憑，而溢領之撫卹金乃屬無法律上之
    原因而受有利益，已符不當得利之構成要件，要屬無疑。
  (二)又查交通部頒交通事業人員撫卹暫行規則（已修正為交通事業人員撫卹規則）第
    六條第二項規定：「每月撫卹金，自死亡之次月起，按月支給，最多以滿二十年
    為限。」上訴人發給俞陳界鑑收執之每月撫卹金受領證書（參上證一）並載明：
    「每月撫卹金計其月薪百分之四十一，自民國五十六年三月份起，按月支給，至
    同規則第九條或第十條列舉情形發生之次月份或第六條第二項之規定年限終止‧
    ‧‧」，而被繼承人俞陳界鑑既已受領該「台灣鐵路管理局事業人員每月撫卹金
    受領證書」，並蓋章表示確認，自屬已知悉第六條第二項二十年之期限規定。
  (三)況依中央法規標準法第三條規定：各機關發布之命令，得依其性質稱規程、規則
    、細則等，是各機關所發布之規則，當亦屬中央法規標準法所稱「法規」之一，
    依同法第十三條規定：「法規明定自公布或發布日施行者，自公布或發布之日起
    算至第三日起發生效力」，而俞陳界鑑亦係依照交通事業人員撫卹暫行規則而申
    請撫卹金（參上證二），自無不知此規則之理，是法規既已依法公告，俞陳界鑑
    又知道應依此規定而為申請，自應視為已知法令之規定，而明知撫卹金之受領年
    限為二十年，受領證書即指明自五十六年三月份起按月支給，二十年即是七十六
    年二月為止，此為明白核算，實無任何困難，自不以有無於受領證書後檢附該法
    令而有所不同，是本件被上訴人如謂其母於受領證書時根本不知二十年之期限於
    何時屆至，自應就此變態之事項負舉證責任，否則即不足採。被上訴人應依民法
    第一百七十九條及第一千一百四十八條規定負連帶返還之責任，實所灼然。
二、退步言，依「民法第一百八十二條所謂其所受之利益已不存在者，非指所受利益
    之原形不存在者而言，原形雖不存在，而實際上受領人所獲財產總額之增加現尚
    存在時，不得謂利益已不存在。」最高法院四十一年台上字第六三七號著有判例
    足參。本件俞陳界鑑因受領撫卹金，財產總額自必已有增加，此實無庸置疑。至
    於被上訴人在發回前原審法院陳稱被上訴人之母自七十六年至八十三年九月，每
    月所領不足萬元，且因惡疾纏身，於七十八、八十、八十二年間，三度住院手術
    治療，是其每月開支遠大於其撫卹金之收入，全賴被上訴人之扶養維生，故被上
    訴人之母臨終未遺有任何財產云云。惟查，依民法第一千一百十四條及第一千一
    百十五條之規定，直系血親卑親屬撫養尊親屬乃係法律所規定之義務，於情於法
    ，皆屬天經地義之事，且每年上訴人亦得於繳交所得稅時申報扶養費用及醫療支
    出寬減，是被上訴人縱有扶養或支出任何費用，亦不得以被上訴人之母每月所領
    撫卹金不足萬元，且其惡疾纏身為抗辯。況本件溢領所得總額高達九十餘萬元，
    扣除其總支出多少，何以利益不存在，自應由被上訴人負舉證之責，否則即不足
    採。
參、證據：援用原審及發回前本院前審所為之立證方法。
乙、被上訴人方面：
壹、聲明：
一、上訴駁回。
二、歷審訴訟費用均由上訴人負擔。
貳、陳述：除與原判決及發回前本院判決記載相同者外，補稱略以：
一、原因事實：
    查被上訴人之父俞安澄原任職於上訴人台灣省鐵路管理局，退休後於五十六年二
    月二十三日去世，被上訴人之母俞陳界鑑申領每月撫卹金，此後上訴人核發每月
    不足一萬元之款項於俞陳界鑑之郵局帳戶。嗣八十三年八月九日俞陳界鑑去世，
    被上訴人立即通知上訴人，八十三年九月五日上訴人核發最末一期撫卹金後始停
    發。詎事隔二年餘，即八十五年六月間，上訴人通知被上訴人，聲稱依據「交通
    事業人員撫卹暫行規則」，撫卹金請領以二十年為限，並自承因其內部行政作業
    疏失，誤載被上訴人之父俞安澄之死亡日期五十六年二月二十三日為六十五年三
    月二十三日，主張自七十六年三月起至八十三年九月間之撫卹金九十萬四千二百
    零二元皆屬溢領，請求被上訴人返還之。
二、俞陳界鑑受領撫卹金係基於合法有效之行政處分，非無法律上原因：
  (一)被撫卹人俞陳界鑑受有撫卹金之利益係本於上訴人所為合法有效之行政處分，非
    無法律上原因受有利益：
    上訴人前於五十六年二月起每月發給被撫卹人俞陳界鑑撫卹金，係依當時應適用
    之「交通事業人員撫卹暫行規則」而為之行政處分，此一行政處分合法有效，應
    屬無疑。職是，自五十六年二月起，上訴人本於該行政處分所賦與之義務，每月
    自行核發一定數額之撫卹金，匯入俞陳界鑑之郵局帳戶（參被上證三號），方使
    俞陳界鑑取得撫卹金。從而，俞陳界鑑「受有取得撫卹金之利益」，係屬「有法
    律上之原因」，此一法律上原因，即准許發給撫卹金之行政處分，當無爭議。
(二)撫卹金發滿二十年後溢發之部分，仍基於一形式上有效之行政處分，俞陳界鑑受
    有利益仍非無法律上原因：
    上訴人主張依據「交通事業人員撫卹暫行規則」，發給撫卹金以二十年為限，並
    自認因其行政作業之疏失，導致於七十六年二月期滿後仍繼續按月發放，該自七
    十六年三月起發放撫卹金之行政處分，核其性質，係逾越法令時限而實質內容違
    法之行政處分。惟雖實質違法，在尚未由行政機關依法撤銷前，該行政處分仍具
    備有效之外觀，亦即形式合法之情形。從而，本於該形式合法有效之行政處分受
    領撫卹金，即不可遽謂無法律上原因受有利益。上訴人自始至終，從未依法撤銷
    該溢發撫卹金之行政處分，故俞陳界鑑自七十六年三月後受領撫卹金仍屬有法律
    上原因而受利益，並不該當民法第一百七十九條不當得利返還之要件。
(三)基於行政行為信賴保護原則，上訴人亦不得撤銷該溢發撫卹金之行政處分：
  查發給撫卹金為一「授益處分」，而「授益處分」縱屬違法，行政機關亦不得任
    意加以撤銷，須考量相對人有無信賴保護原則之適用。按人民對於行政機關所為
    之有效行政處分，若已發生信賴，並基於該信賴而生具體之信賴行為，包括運用
    及處分財產之行為，且其信賴值得保護，亦即人民並無惡意詐欺、脅迫或其他不
    正方法對重要事項提供不實資料或為不完全陳述致使行政機關依據該資料或陳述
    作成行政處分，或人民有明知行政處分違法或因重大過失而不知等信賴不值得保
    護之情形，且公益之要求未強過信賴利益，符合以上要件時，人民基於該行政處
    分所受領之利益，即有保護之必要，行政機關不得撤銷該授益處分或請求返還利
    益，此為行政法學普遍肯認之見解，亦為行政法院八十三年判字第一五一號判例
    所採。本件溢發撫卹金之事實，導因於上訴人作業之疏失，此為上訴人所自認，
    被撫卹人俞陳界鑑並未提供任何不實資料或陳述誤導上訴人，且無從知悉上訴人
    機關內部誤登死亡日期，更未受告知撫卹金年限此等細節規定，顯無明知行政處
    分違法或因重大過失而不知等信賴不值得保護之情形。職是，俞陳界鑑對上訴人
    長年發給撫卹金應為有效之行政處分，已生信賴，且本於該信賴而受領、運用、
    處分撫卹金，此信賴顯值得保護，該授益處分與公益兩相權衡，公益之要求顯未
    強於相對人已生之信賴利益，從而，依據信賴保護原則，俞陳界鑑之信賴利益應
    予維持，上訴人不得撤銷其自七十六年三月後發給撫卹金之行政處分，俞陳界鑑
    本於該行政處分所為之財產使用、處分行為，皆不因該行政處分實質違法而生影
    響。
(四)綜右，俞陳界鑑受領溢發之撫卹金，係根據上訴人所為之實質違法，但形式仍合
    法有效之「授益行政處分」，且基於信賴保護原則，發生值得保護之信賴利益，
    該行政處分不得撤銷。從而，俞陳界鑑溢領撫卹金係「具有法律上原因而受有利
    益」，不該當民法第一百七十九條返還不當得利限於「無法律上原因」之要件。
三、俞陳界鑑就溢領撫卹金之事實，為善意受領人，依據民法第一百八十二條第一項
    ，亦不負返還之責：
(一)退步言之，縱略過前述俞陳界鑑受領溢發之撫卹金係基於有效之行政處分，並非
    無法律上原因乙節，而認其該當民法第一百七十九條，亦因其為善意受領人，受
    有利益不知無法律上原因，依據民法第一百八十二條第一項，不負返還利益或償
    還價額之責。按民法第一百八十二條第一項明文：「不當得利之受領人，不知無
    法律上原因，而其所受利益已不存在者，免付返還或償還價額之責任」，而所謂
    不知無法律上原因，並不以無過失者為限，即因過失而不知，亦有上開規定之適
    用。又受領人為善意時，僅於現存利益之限度內負返還之責任，此現存利益，則
    應以受返還請求之時確定之。至於不當得利受領人是否為善意，應視受領人各項
    主、客觀情狀，以評價究為「明知」或「善意」。
  (二)查上訴人主張俞陳界鑑應知悉受領撫卹金以二十年為限，理由不外：既知可申領
    撫卹金，自應當知悉申領辦法「交通事業人員撫卹暫行規則」有年限之規定。惟
    查：對於公家機關之員工眷屬而言，退休員工去世後遺族可申領撫卹金為普遍周
    知之概念，遺族僅須提出申請，並依據行政機關之指示提出證明文件、補正資料
    ，並信賴行政機關將依法行政發給撫卹金即為已足，至於行政機關依據何種法令
    發放，期限多長，有無附負擔或條件，此等細節規範，則非遺族申領時所必然知
    悉。蓋行政法令多如牛毛，何一事務適用何一法令，一般人民難以明瞭，況行政
    機關居於熟諳法令之優勢地位，衡諸日常生活，人民只要消極信賴行政專業即可
    ，殊難想像在與行政機關接洽時須先行全盤了解相關法令。試想：向戶籍機關申
    請戶籍謄本時，人民必先知悉係依據何種法令提出申請？此顯然與一般人之經驗
    法則大相逕庭。從而，上訴人主張「既知可申領撫卹金」，則「必知適用法令有
    年限規定」，此一想當然爾之推論，實屬粗率，該二者間不具理所當然之因果關
    係，應甚明確。
(三)再就俞陳界鑑本身主、客觀之條件以觀，其確屬不知該年限規定之善意受領人：
    查俞陳界鑑僅於早年受私塾教育，對於法令文字之認知能力非可比擬一般受中等
    以上教育程度之人，且申領撫卹金時年已六十五歲，對事務之注意能力極為有限
    ，況上訴人發給之「台灣鐵路管理局事業人員每月撫卹金受領證書」上並無附註
    「交通事業人員撫卹暫行規則」，亦未載明受領年限或終止日期（參被上證四號
    ），課予俞陳界鑑應知悉年限規定之義務，實數過苛。再者，溢發之事實發生於
    七十六年，俞陳界鑑已八十五高齡，年邁體衰，長年臥病而致重度殘障，辨識事
    理已極為困難，如何責令其對撫卹金年限屆至等各項細節再加以積極查察注意？
    況撫卹金係由上訴人按期匯入俞陳界鑑之帳戶，此一匯款行為於七十六年三月前
    後始終繼續為之，並無不同，俞陳界鑑當然信賴此按月發給之行為前後性質一致
    ，具一般知能之人對此尚難察覺，何況耆耄重障之人？上訴人故略俞陳界鑑申領
    時、年限屆滿時之主觀、客觀情狀，逕認其必知申領年限之規定，明顯悖離經驗
    與論理法則，殊無足採。
(四)況溢發撫卹金一節，導因於上訴人本身之事由，俞陳界鑑非僅善意，更無任何過
    失，依據民法第一百八十二條第一項，不負返還利益之責。上訴人將可歸責於自
    己事由所生之不利益，轉嫁於俞陳界鑑負擔，違反公法上信賴保護原則，亦有悖
    私法上公平原則，上訴人之請求，殊無理由。從而，被上訴人本於繼承法理，亦
    不負不當得利返還之責。
四、俞陳界鑑所受利益於上訴人請求時已不存在：
(一)按不當得利受領人為善意時，僅於現存利益之限度內負返還之責任，此現存利益
    ，則應以受返還請求之時確定之。查被上訴人於八十五年接獲上訴人通知被上訴
    人之母生前自七十六年三月起溢領撫卹金，錯愕之餘，整理先母俞陳界鑑身歿後
    所餘遺產，但已無任何積極財產留存，乃因先母俞陳界鑑晚年久病，七十八、八
    十、八十二年間，三度入院手術治療，醫藥、住院、看護費用數額甚鉅，加以先
    母身歿後之喪葬費用，就現存可查稽之單據計算，共計已達九十五萬八千七百十
    七元，詳見「俞陳界鑑重病住院及復健安養期間費用支出表」（參附表），其中
    除「住院期間看護工」按實務並無單據外，其餘皆有收據可證。而看護工一項，
    每日工資為二千元，與當時看護醫療之一般工資相當，並無過高，應為一般經驗
    範圍可得而知，謹釋明之。依支出表臚列之項目可知，皆先母俞陳界鑑用於醫藥
    、養護、喪葬之必要費用，數額已近百萬之譜，至於其他生活照料、飲食住居等
    費用，雖無單據可稽，但亦確為重度殘障而年老久病之先母不可或缺之支出。綜
    上可知，被上訴人為盡人子之道，力求先母生前醫療養護及身後喪葬事宜齊備，
    實已竭盡所能，先母受領之撫卹金亦已盡用於此，已無所存。
(二)上訴人又謂：先母既有被上訴人等子女，生活照顧應無虞匱乏，所受利益縱原形
    已不存在，亦已增益先母財產總額之增加，故謂利益仍應存在，被上訴人應返還
    之。然查先母俞陳界鑑生前僅有每月平均不足一萬元撫卹金之收入，支付日常生
    活所需及龐大之醫療費用，已近乎支用殆罄，於八十三年八月九日去世時其受領
    撫卹金之帳戶中僅餘十二萬六千七百九十元（參被上證三號），此外並無其他積
    極財產。是故繼承事實發生時，被上訴人所繼承之財產僅為十二萬六千七百九十
    元，並非上訴人所主張之「所受利益增益財產」全額九十餘萬元，此應特加釐清
    。換言之，先母生前已陸續使用撫卹金，迄其身歿，撫卹金僅存十二萬六千七百
    九十元，至被上訴人辦理治喪事宜，該十二餘萬元均已支用殆盡，先母實已無任
    何積極財產現存。從而，該筆溢發之撫卹金，不問「原形」或「增益原有財產」
    之部分，皆已不存在。是故依據民法第一百八十二條第一項，被上訴人主張不負
    返還利益之責，應屬適法。至於俞陳界鑑死亡後所發給之一個月撫卹金，被上訴
    人則同意返還。
參、證據：除援用原審及發回前本院前審提出者外，補提：
一、俞陳界鑑台北信維郵局0000000帳號郵政存簿內外頁影本乙件。
二、台灣鐵路管理局事業人員每月撫卹金受領證書影本乙件。
三、「俞陳界鑑重病住院及復健安養期間費用支出表」乙份暨單據影本二十四件。
      理      由
一、本件上訴人主張：被上訴人之父俞安澄原為伊總務處專員，退休後於五十六年二
    月二十三日死亡，被上訴人之母俞陳界鑑向伊申領每月撫卹金，依交通事業人員
    撫卹規則第六條第一項第二款規定，每月撫卹金自死亡之次月起，按月支給，最
    多以二十年為限。俞陳界鑑申領撫卹金應只可領至七十六年二月止。惟因伊之承
    辦人員誤載俞安澄之死亡日期，致俞陳界鑑繼續領取該每月撫卹金至八十三年九
    月，共計溢領九十萬四千二百零二元，應依不當得利之法律關係返還予伊。俞陳
    界鑑已於八十三年八月九日死亡，被上訴人為其繼承人，對於俞陳界鑑之債務，
    負連帶責任等情，求為命被上訴人連帶給付伊九十萬四千二百零二元及加付法定
    遲延利息之判決。
二、被上訴人則以：上訴人因其承辦人之疏失而誤發撫卹金予俞陳界鑑，俞陳界鑑不
    知該撫卹金領取期限之規定，為善意受領人，撫卹金不敷俞陳界鑑生活所需，已
    使用殆盡，於其死亡時，並未留有任何遺產，所得利益已不存在，依民法第一百
    八十二條規定，免負返還之責任，除俞陳界鑑死亡後所發給一個月之部分外，上
    訴人不得請求伊返還等語，資為抗辯。
三、查上訴人主張被上訴人之父俞安澄前任職於上訴人所屬總務處，退休後於五十六
    年二月二十三日死亡，被上訴人之母俞陳界鑑，向上訴人申領每月撫卹金，依交
    通事業人員撫卹規則第六條第一項第二款規定，每月撫卹金自死亡之次月起，按
    月支給，最多以二十年為限。而俞安澄係五十六年二月二十三日死亡，只得領至
    七十六年二月止，因上訴人之承辦人員將俞安澄死亡日期，誤登為六十五年三月
    二十三日，致由俞陳界鑑一直領至八十三年九月，共計溢領九十萬四千二百零二
    元之事實，業據提出交通事業人員無卹規則、計算表、撫卹金受領證書存根、鐵
    路局行政處撫卹員工遺族名單、業務移轉會議記錄、鐵路局各處人事股撤銷人事
    業務作業程序及權責劃分明細表、簡便行文表、簽稿會核單、交通事業人員撫卹
    聲請書、函、鐵路局公報為證，並為被上訴人所不爭執，上訴人此部分之主張，
    應認為真實。
四、按「當事人於言詞辯論時為訴訟標的之認諾者，應本於其認諾為該當事人敗訴之
    判決。」民事訴訟法第三百八十四條定有明文，本件被上訴人對於八十三年九月
    五日溢領之一萬三千零七十五元已於言詞辯論期日認諾，則此部分應為被上訴人
    敗訴之判決，上開金額自應予以返還上訴人。上訴人一併請求法定遲延利息，自
    屬正當，應併命給付。
五、至於上訴人其餘請求部分，被上訴人雖辯稱俞陳界鑑不知領取撫卹金有二十年期
    限之規定，係不知無法律上受領之原因，且其受領之撫卹金已使用殆盡，所得利
    益已不存在依法無須返還云云。惟查被上訴人之父俞安澄係於四十八年間退休，
    退休後迄五十六年間始死亡，被上訴人之母俞陳界鑑既知已退休人員死亡，其遺
    族仍可依交通事業人員撫卹暫行規則（已修正為交通事業人員撫卹規則）之規定
    請領撫卹金，而向上訴人申領每月撫金，豈不知該規則第六條第一項第二款規定
    「每月撫卹金，自死亡之次月起，按月支給，最多以滿二十年為限」之理。且上
    訴人發給俞陳界鑑收執之每月撫卹金受領證書（見本院更(一)卷二十頁），亦載明
    「每月撫卹金計其月薪百分之四十一，自民國五十六年三月份起，按月支給，至
    同規則第九條或第十條列舉情形發生之次月份或第六條第二項之規定年限終止」
    。該受領證書雖無記載領取二十年字樣，惟已記載前開規則第九條或第十條列舉
    情形發生之次月份或第六條第二項之規定年限終止，並非領至死亡為止，既然有
    此「年限終止」之提示，俞陳界鑑既已受領上開受領證書，自屬已知該二十年之
    期限規定，被上訴人抗辯俞陳界鑑不知領取撫卹金有二十年期限之規定，係不知
    無法律上受領之原因云云，難以採信，其抗辯為無理由。俞陳界鑑既非不知無法
    律上受領之原因，即無庸討論其領取之撫卹金利益是否尚存在之問題。
六、查行政法院八十三年判字第一五一號判例意旨係針對發給建造執照之授與利益之
    行政處分，顯然違法情形所為之闡釋，然本件上訴人核准俞陳界鑑領取撫卹金二
    十年並不違法，系爭部分純係溢放錯誤之執行層面，與上開判例意旨所示情形有
    間，難予援用。又在八十九年七月一日以前行政訴訟除附帶損害賠償之訴外，並
    無其他給付款型訴訟，參照司法院大法官釋字第四六六號解釋意旨，上訴人向普
    通法院起訴請求救濟，尚無不合，併予明。
七、綜上所述，上訴人本於不當得利之法律關係，求為判命被上訴人連帶給付如訴之
    聲明所示金額本金及利息之判決，為有理由，應予准許，原審失察遽為上訴人敗
    訴判決，尚有可議，上訴意旨指摘原判決不當，聲明廢棄改判，為有理由，爰將
    原判決廢棄，改判如主文第二項所示。
據上論結：本件上訴為有理由，依民事訴訟法第四百五十條、第八十五條第二項，判
決如主文。
中      華      民      國    八十九    年      六      月    二十七    日
                                民事第八庭
                                    審判長法  官  鄭  三  源
                                          法  官  王  淇  梓
                                          法  官  郭  松  濤
右正本係照原本作成。
不得上訴。
中      華      民      國    八十九    年      六      月    二十八    日
                                          書記官  方  素  珍


司法院資訊處製作；財團法人民間司法改革基金會備份。
